最高法院刑事判決　　　　　　九十六年度台上字第一八五四號
上　訴　人　甲○○
　　　　　　乙○○
共　　　同
選任辯護人　邱基祥律師
上　訴　人　丙○○
選任辯護人　歐宇倫律師
上列上訴人等因貪污案件，不服台灣高等法院中華民國九十五年
十一月三日第二審判決（九十四年度上訴字第二○○五號，起訴
案號：台灣板橋地方法院檢察署九十一年度偵字第一七九三六號
、第二二九三七號），提起上訴，本院判決如下：
    主  文
原判決關於丙○○部分撤銷，發回台灣高等法院。
其他上訴駁回。
    理  由
一發回部分：（即丙○○部分）
本件原判決撤銷第一審關於上訴人丙○○部分之科刑判決，改判
論處丙○○共同連續依據法令從事公務之人員，對於違背職務之
行為收受賄賂罪刑，固非無見。
惟查：(一)、貪污治罪條例第八條第二項後段規定，犯第四條至第
六條之罪，在偵查中自白，如有所得並自動繳交全部所得財物者
，減輕其刑；因而查獲其他共犯者，減輕或免除其刑。所謂在偵
查中自白，係指被告對於自己所為已經構成犯罪要件之事實，在
偵查中向有偵查犯罪職權之公務員坦白陳述而言。卷查丙○○於
法務部調查局台北市調查處（下稱台北調查處）經詢以：「據劉
錦池、乙○○供稱：（民國）八十八年六月間與你約在板橋市○
○路二四三號之欣畫廊斜對面的泡沫紅茶店見面，請你協助將好
萊屋的罰單銷單，並支付你新台幣十五萬元賄款，詳情為何？」
時，答稱：「有的，我在與劉錦池及乙○○會談後，隔了幾天劉
錦池拿了新台幣（下同）十萬元現金給我，要我協助解決台北縣
政府工務局所開三十萬元罰單之事，我收受後就找工務局的吳俊
偉（緯）幫忙銷單，並親交七萬元現金給吳俊偉（緯）收受，至
於另外的三萬元則由我自行花用」等語（見他字第八二○號卷第
二四六頁）；而吳俊緯（業經第一審判刑確定）旋即於同日下午
經台北調查處約談到案，並經詢以：「據丙○○於九十一年八月
二十六日下午（應係上午之誤載）在本處供稱，八十八年四月二
十二日『好萊屋便利超商』（即「文仁超商」）因違法擺設賭博
性電動玩具遭到台北縣政府聯合查報小組查獲，當時他曾交付你
七萬元之賄款，要求能將工務局開給『好萊屋便利超商』的裁罰
書抵銷，其詳情為何？」時，坦承：「八十八年六月間，當時擔
任台北縣政府聯合查報小組成員的丙○○，約我在板橋市○○路
一帶見面，當場交給我七萬元的現金，並告知八十八年四月被聯
合查報小組查獲之『好萊屋便利超商』的負責人係他朋友，要求
我能幫忙不要裁罰，我基於與丙○○的同事情誼遂答應幫忙，事
後我即照陳某指示，而未依規定對該店依法裁罰」等語（見前引
卷第二四二頁）。如果無訛，台北調查處似係因丙○○前揭在偵
查中之自白始得據以查獲「共犯」吳俊緯。又原判決就丙○○在
第一審及原審均請求自動繳交全部所得財物，雖以其固於偵查中
自白，但並未同時自動繳交全部所得財物，而謂與前揭規定應予
減輕之要件不合。惟丙○○在原審審判期日供稱：「我在檢察官
（偵查中）有說要繳回所收到錢，但檢察官說案情尚未釐清，不
讓我繳回」等語（見原審卷第二七七頁）；倘屬不虛，則丙○○
於偵查中既有意自動繳交全部所得財物，僅因其涉案不止一端，
檢察官於偵查中尚未能確認其違背職務收賄之實際金額，致無從
如願自動繳交。然其嗣於第一審及原審時既亦均陳明要自動繳交
全部所得財物（見原審卷第三七頁、第九三頁、第一一九至一二
○頁），可見其似自偵查時起，即有意自動繳交全部所得財物，
僅因涉及偵審實務運作之考量而未能如願，是否猶無上開減輕其
刑規定之適用？原審並未進一步深入研酌，并於理由內為必要之
闡述論析，即遽謂丙○○在偵查中未同時自動繳交全部所得，而
無上開減輕其刑規定之適用，難謂無判決理由不備之可議。(二)、
原判決雖於理由中就丙○○所辯其行為僅該當非主管業務之圖利
罪，與吳俊緯間無共犯關係一節，予以指駁（見原判決第十四頁
第十九行至次頁第五行）。惟丙○○在原審同時辯稱：「被告丙
○○只知業者交錢之目的在於使工務局所屬人員不要依據『建築
法』對文仁超商裁罰，至於業者交付金錢之目的究係為銷單（之
前的三十萬裁罰）抑或期使吳俊緯不要繼續依建築法為新的裁罰
，被告並不清楚。對於甲○○、乙○○、劉錦池而言，被告丙○
○並非其行賄對象（其等之目的僅在賄賂有權使工務局不要依建
築法裁罰之人，即吳俊緯），僅係幫助行賄之人，亦即被告（丙
○○）之角色僅在於交付賄款、傳達劉錦池及其背後業者之行賄
意思，是以，甲○○、乙○○、劉錦池及被告（丙○○）均屬『
行賄方』，而受賄方僅吳俊緯一人」等語（見原審卷第二八一頁
）。原判決就丙○○前揭所辯其係與甲○○、乙○○及劉錦池共
同向吳俊緯行賄部分，究如何之不足憑採？亦悉未說明論列，理
由同嫌欠備。丙○○上訴意旨指摘原判決不當，非無理由，應認
關於丙○○部分有發回更審之原因。原判決說明丙○○不另為無
罪諭知部分，基於審判不可分原則，亦應併予發回。
二駁回部分：（即甲○○、乙○○部分）
按刑事訴訟法第三百七十七條規定，上訴於第三審法院，非以判
決違背法令為理由，不得為之。是提起第三審上訴，應以原判決
違背法令為理由，係屬法定要件。如果上訴理由狀並未依據卷內
訴訟資料，具體指摘原判決不適用何種法則或如何適用不當，或
所指摘原判決違法情事，顯與法律規定得為第三審上訴理由之違
法情形，不相適合時，均應認其上訴為違背法律上之程式，予以
駁回。本件上訴人甲○○、乙○○上訴意旨略稱：(一)、甲○○、
乙○○在第一審分別供稱渠等於台北調查處及偵查中接受詢問、
訊問之時間很久，從早上九點多被問到半夜，致渠等或覺得頭昏
腦脹，或覺得頭暈等情。而渠等係早上即被拘提到案，一直被問
東問西，並兼誘導，直至下午誘導一切就緒才開始詢問，至晚上
八、九點才又移送檢察官複訊，顯見渠等所指從早到晚並非虛假
。原審未斟酌甲○○、乙○○被拘提到案暨最後離去之時間，僅
以調查筆錄記載之詢問起訖時間只有七、八個小時，即謂並無疲
勞詢問情事，顯不符經驗法則，而有判決不適用法則或適用法則
不當之違法。又姑不論甲○○、乙○○是否有按月交給劉錦池六
萬元，就八十八年六月間所給付劉錦池之十五萬元，係劉錦池表
示可以幫忙罰鍰少一些，才拿錢給劉錦池去處理，縱依原判決引
據甲○○在台北調查處之陳述，亦顯見甲○○係認十五萬元交給
劉錦池，讓已開立罰單之三十萬元可減少一些。該款交付對象既
係劉錦池而非公務員，主觀上是作為劉錦池幫忙之代價，而非要
以十五萬元行賄有掌管裁罰權責之公務員。甲○○固提到要擺平
聯合查報小組，惟擺平不代表行賄，而聯合查報小組主要業務範
圍為執行轄區內舞廳等八種行業及遊藝場所稽查、取締輔導管理
工作，對於違法商家開具處分書裁罰則係聯合查報小組稽查後，
由建設局行文工務局進行，開具處分裁罰書並非稽查小組之業務
，甲○○所認知者，絕非對工務局職掌違反建築法裁罰之人員行
賄。原審未予審酌，亦未說明何以交付劉錦池十五萬元即係對吳
俊緯行賄之理由，有判決不備理由之違法。(二)、乙○○在台北調
查處之陳述，不能作為認定其非以十五萬元作為劉錦池處理之代
價，而係要劉錦池轉交款項予台北縣政府工務局之依據。乙○○
有關要「打點台北縣政府工務局」之說詞與甲○○同日有關「擺
平聯合查報小組」之說詞矛盾，顯見渠等之說詞均是不同調查員
之誘導而來，該供述並無證據能力，亦不能作為乙○○明知並有
意向職掌三十萬元罰鍰之台北縣政府工務局公務員行賄之唯一證
據。且依建築法第九十一條第一項第一款之規定，承辦裁罰之公
務員自有裁量權，只要不低於六萬元，並不算違背職務。原審未
斟酌及此，認已違背職務，自有判決不適用法則或適用不當之違
法。又職掌裁罰之公務員於裁罰後該案件已脫離其職掌，交予劉
錦池之十五萬元既係要求其幫忙處理三十萬元之罰單，無論該十
五萬元是否行賄當初職掌裁罰職務之吳俊緯，亦由於吳俊緯已無
此項職務，當然即無行賄之可言，原判決未予審酌，同有違誤。
(三)、甲○○、乙○○並無自八十八年八月間起按月交付劉錦池六
萬元現金，縱依原判決援引之證據認渠等有此部分事實，惟依乙
○○在台北調查處之供述，按月交付六萬元予劉錦池係為避免再
度為聯合查報小組稽查舉發，原判決既認劉錦池自八十八年八月
至八十九年二月間按月收受六萬元，僅於八十九年二月間交付十
萬元予丙○○，丙○○並將之交予吳俊緯，顯見劉錦池將該款交
付予丙○○、吳俊緯時，已在被查報小組稽查舉發之後，劉錦池
為避免其前按月收受之六萬元並未送出而據為己有之事爆發，知
悉「文仁超商」又屢為聯合查報小組稽查舉發，為圖交代而私下
要求不再開具三十萬元罰鍰。則劉錦池送出十萬元並非為了避免
聯合查報小組之稽查舉發，顯與甲○○、乙○○交付款項予劉錦
池之原因不同，亦非依甲○○、乙○○之要求對公務員違背職務
行賄，甲○○、乙○○自不構成行賄罪。原審未抽絲剝繭，認定
甲○○、乙○○仍應負行賄罪責，亦有證據上理由矛盾之違法。
且依劉錦池在原審之供述，可推論甲○○、乙○○只是想借劉錦
池之關係解決事情，十五萬元是給予劉錦池幫忙之對價，非要求
其轉交予吳俊緯作為吳俊緯解決事情之對價，與對於違背職務之
行為行求期約或交付賄賂之構成要件尚屬有間。原判決對此有利
甲○○、乙○○之事項未予審酌，亦未說明不足採之理由，有判
決不載理由及不適用法則等違法。(四)、依丙○○、吳俊緯在原審
之供述，及吳俊緯事實上未處理八十七年十二月十五日「文仁超
商」為工務局開立之罰單，該罰單在電腦資料中仍然存在，而係
對八十八年四月二十二日為聯合查報小組查獲經建設局移送工務
局開立違反建築法之部分未開立罰單，顯見丙○○要求吳俊緯幫
忙及吳俊緯之認知，均非甲○○、乙○○原先要劉錦池幫忙之事
項，彼此間有認知上之不一致性，絕不成立期約及交付或收受賄
賂罪名，尤其甲○○、乙○○所要求意旨既未傳達至吳俊緯，甲
○○、乙○○亦不負行賄罪名。原判決對此未予審酌及敘明不採
之理由，同有違法云云。
惟查：原判決綜合全案證據資料，本於事實審法院職權推理之作
用，認定甲○○、乙○○有與邵三囡（因符合自首要件，業經檢
察官不起訴處分）、劉錦池（業經第一審判刑確定）共同向台北
縣政府聯合查報小組成員行賄，使「文仁超商」免於因違反建築
法而遭處罰鍰三十萬元及再被聯合查報小組稽查舉發等之犯行。
因而撤銷第一審關於甲○○、乙○○部分之科刑判決，改判論處
甲○○、乙○○共同連續非依據法令從事公務之人員，亦非受公
務機關委託承辦公務之人，對於依據法令從事公務之人員，關於
違背職務之行為，交付賄賂罪刑（甲○○累犯，處有期徒刑六月
，乙○○處有期徒刑五月，均褫奪公權一年），已詳細說明其採
證認事之理由。所為論斷，亦俱有卷證資料可資覆按。甲○○、
乙○○上訴意旨對原審之論斷，究有何違背經驗法則或論理法則
之違法情形，並未依據卷內資料，為具體之指摘。且查：依卷內
資料，乙○○、甲○○於九十一年八月七日經檢察官傳喚到場並
分別於中午十二時二十五分、下午一時四十分訊問，再於同日下
午一時五分、二時五十分分別發交台北調查處詢問（乙○○部分
因用餐及安排詢問室，於一時二十分開始詢問），於同晚八時二
十五分、八時十分結束，乙○○於同晚九時四十分再由檢察官複
訊，同晚十時四十分經命以三萬元具保並於十時五十分由甲○○
辦妥具保手續離去（見他字第八二○號卷第六六至六八頁、第七
三至七五頁、第八九至九十頁、第九四至九六頁、第一○七頁）
；另乙○○於同月十六日九時十分再經台北調查處約談到案，九
時二十三分開始詢問，下午一時五十分結束（見前引卷第一四○
至一四一頁）。綜觀全卷，並無甲○○、乙○○上訴意旨指稱渠
等均係於詢（訊）問當日早上即被拘提到案，並開始接受詢問之
任何相關資料；而渠等在台北調查處首次詢問時，既均同意於夜
間繼續詢問，乙○○復於第一審時供稱詢問過程中間有休息，也
有問要不要休息，其要求趕快進行詢問等情。則原審據以論斷甲
○○、乙○○在台北調查處調查及檢察官偵查中並無疲勞詢問及
訊問之情形，亦無受脅迫、利誘等不正方法逼供之情事，與卷證
資料即無不合。甲○○、乙○○上訴意旨，以渠等係早上經拘提
到案後即遭疲勞詢（訊）問兼誘導云云，據以指摘原判決認渠等
在台北調查處及偵查中之供述有證據能力係違背法令，即顯非依
據卷內資料執為指摘，自非適法上訴第三審之理由。又原判決已
說明依據甲○○、乙○○在台北調查處及偵查中之自白，劉錦池
在台北調查處、偵查中及第一審之證詞，邵三囡在台北調查處及
偵查中之證言，丙○○在台北調查處及偵審中之供述，吳俊緯在
台北調查處及偵查中之供證，暨就其餘案內所有證據，本於調查
所得心證，分別定其取捨，而憑以認定甲○○、乙○○因「文仁
超商」於八十八年四月二十二日二度為聯合查報小組稽查並舉發
，為免再遭台北縣政府工務局依建築法規定裁處罰鍰三十萬元及
日後又經聯合查報小組稽查舉發而受罰，乃於八十八年六月間交
付十五萬元及自同年八月間起至八十九年二月止，按月交付六萬
元等予劉錦池，供劉錦池持向聯合查報小組成員之台北縣政府相
關業務單位承辦人員行賄，及吳俊緯收受丙○○轉交之賄款共十
四萬元後，確就「文仁超商」於八十八年四月二十二日、八十九
年一月二十一日為聯合查報小組稽查舉發及八十八年十月二十三
日為台北縣警察局新莊分局取締舉發而違反建築法部分，均未依
法予以裁處罰鍰等之依據及理由。此係事實審法院採證認事之職
權行使，難謂有違反證據法則、判決不備理由，或應於審判期日
調查之證據而未予調查之情形。茲甲○○、乙○○上訴意旨對原
審此部分之論斷，既亦未依據卷內資料，具體指摘有如何違背法
令之情形，徒執陳詞，以渠等僅給付劉錦池十五萬元作為幫忙罰
鍰減少金額之代價，非對工務局承辦裁罰之公務員行賄，不能據
為不利渠等之認定云云，據以指摘原判決違法。惟共同實行犯罪
行為，在合同意思範圍內，相互利用他人之行為，以達其犯罪之
目的，原不必每一階段均參與，祇須分擔犯罪行為之一部，即應
對於全部所發生之結果共同負責。甲○○、乙○○在台北調查處
既分別供承「全權由劉錦池處理」、「由劉錦池負責打點台北縣
工務局」（見原判決第九頁第九行及第二五行），則劉錦池經由
丙○○向承辦違反建築法裁罰職務之吳俊緯行賄，使之三次違背
職務而均未依法對「文仁超商」裁處罰鍰，自均在甲○○、乙○
○與劉錦池之前揭合同意思範圍內，即令甲○○、乙○○對劉錦
池究向何人行賄一無所知，仍應同負共同行賄罪責。甲○○、乙
○○上訴意旨，係以自己片面之說詞，對原審採證認事之適法職
權行使，并已於判決內說明之事項，漫事指摘，復為單純之事實
上爭辯，難認係適法之第三審上訴理由。渠等上訴違背法律上之
程式，應予駁回。
據上論結，應依刑事訴訟法第三百九十七條、第四百零一條、第
三百九十五條前段，判決如主文。
中　　華　　民　　國　九十六　年　　四　　月　 十二 　日
                      最高法院刑事第十庭
                          審判長法官  謝　俊　雄
                                法官  陳　世　雄
                                法官  魏　新　和
                                法官  吳　信　銘
                                法官  徐　文　亮
      本件正本證明與原本無異
                                      書  記  官
中　　華　　民　　國　九十六　年　　四　　月　 十六 　日
                                                z
